ACORDAO-COMPLETO-2389797

ACÓRDÃO 792/2020 ATA 3/2020 - SEGUNDA CÂMARA

VISTOS, relatados e discutidos estes autos de embargos de declaração opostos pelo Sr. José Maria da Rocha Torres contra o Acórdão 11374/2019-TCU-Segunda Câmara,
ACORDAM os Ministros do Tribunal de Contas da União, reunidos em sessão da 2ª Câmara, com fulcro nos arts. 32 e 34 da Lei 8.443/1992, e diante das razões expostas pelo Relator, em:
9.1. conhecer dos embargos de declaração opostos para, no mérito, rejeitá-los;
9.2. dar ciência desta deliberação ao embargante e demais interessados.

Embargos de declaração opostos acórdão  mediante o qual as contas dos ex-gestores tiveram o julgamento pela irregularidade, com a condenação ao pagamento do dano causado ao erário, além de aplicação da multa em razão da não comprovação da boa e regular aplicação dos recursos recebidos por força do Programa Dinheiro Direto na Escola (PDDE) .

Segunda Câmara

Município de Itaipava do Grajaú - MA.

3. Interessados/Responsáveis/Recorrentes:
3.1. Interessado: Fundo Nacional de Desenvolvimento da Educação (00.378.257/0001-81).
3.2. Responsáveis: Joao Gonçalves de Lima Filho (XXX.335.493-XX); José Maria da Rocha Torres (XXX.991.073-XX).
3.3. Recorrente: José Maria da Rocha Torres (XXX.991.073-XX).

13.1. Ministros presentes: Ana Arraes (Presidente), Augusto Nardes (Relator), Aroldo Cedraz e Raimundo Carreiro.

AUGUSTO NARDES

Ministro Augusto Nardes.

Trata-se, originariamente, de tomada de contas especial instaurada pelo Fundo Nacional de Desenvolvimento da Educação - FNDE, em desfavor de José Maria da Rocha Torres e João Gonçalves de Lima Filho, ex-prefeitos do município de Itaipava do Grajaú-MA (gestões 2009-2012 e 2013-2016, respectivamente) , em razão da não comprovação da boa e regular aplicação dos recursos recebidos por força do Programa Dinheiro Direto na Escola (PDDE) no total de R$ 99.178,70, no exercício de 2011, em decorrência da omissão no dever de prestar contas.
2.	Examina-se, nesta fase processual, embargos de declaração opostos pelo Sr. José Maria da Rocha Torres contra o Acórdão 11374/2019-TCU-Segunda Câmara, mediante o qual as contas dos ex-gestores tiveram o julgamento pela irregularidade, com a condenação ao pagamento do dano causado ao erário, além de aplicação da multa individual prevista no art. 57 da Lei 8.443/1992 c/c o art. 267 do Regimento Interno.
3.	Transcrevo a seguir, com ajustes de forma pertinentes, excerto dos embargos de declaração:
[...]
II. RAZÕES DOS EMBARGOS 
O Acórdão 11374/2019-TCU-Segunda CâmaraÂMARA em sede de análise de Defesa restringiu-se ao seguinte: 
a) Rejeitar as alegações de defesa apresentadas pelo responsável José Maria Rocha Torres;
b) Julgar irregular, nos termos do arts. º, inciso I, 16, inciso III, alínea "a" e "c", da Lei 8.443/1992, c/c os arts. 19 e 23, inciso III, da mesma Lei (...) ;
 Note-se que o acórdão ora em comento é bastante sucinto e sem especifica alguma quanto à decisão, ensejando os presentes embargos, haja vista que por imposição legal e constitucional toda decisão administrativa deve vir discriminada em todos os aspectos, sejam objetivos, sejam subjetivos os motivos. 
A respeito da motivação das decisões administrativas, prescreve o artigo 93, inciso X, da Constituição Federal. 
Art. 93. (omissis) (...) 
X - as decisões administrativas dos tribunais serão motivadas em sessão pública, sendo as disciplinares tomadas pelo voto da maioria absoluta de seus membros; (...) 
Tal norma se estende a toda e qualquer decisão de caráter administrativo, como os são aquelas tomadas pelas Cortes de Contas. 
No âmbito desta Corte de Contas, o princípio inerente a tal inciso não poderia deixar de ser contemplado, e encontra-se disciplinado pelo art. 69, inciso II, de seu Regimento Interno, verbis: 
Art. 69. São partes essenciais das deliberações do Tribunal: (...) II - a fundamentação com que o relator analisar as questões de fato e de direito, dispensada a elaboração de considerandos, exceto nos casos do § 3º do art. 143. No presente caso, evidente é a omissão no acórdão que, além de não apresentar os motivos para negar provimento ao mérito, também não mencionou se a decisão seguia o voto do relator.
III. CONCLUSÃO 
Diante de todo o exposto, requer-se o conhecimento e provimento do presente Embargo de Declaração para: 
Suprir as omissões do Acórdão 11374/2019-TCU-Segunda CâmaraÃMARA para que a decisão apresente a fundamentação que a lei estabelece. 
Nestes termos, 
Pede deferimento. 
É o relatório.

Procurador Júlio Marcelo de Oliveira.

TOMADA DE CONTAS ESPECIAL. FUNDO NACIONAL DE DESENVOLVIMENTO DA EDUCAÇÃO. PROGRAMA DINHEIRO DIRETO NA ESCOLA (PDDE). OMISSÃO NO DEVER DE PRESTAR CONTAS. NÃO COMPROVAÇÃO DA REGULAR APLICAÇÃO DOS RECURSOS. CITAÇÃO. REJEIÇÃO DAS ALEGAÇÕES DE DEFESA. CONTAS IRREGULARES. DÉBITO. MULTA. EMBARGOS DE DECLARAÇÃO. CONHECIMENTO. AUSÊNCIA DE OMISSÃO. NÃO ACOLHIMENTO.

TOMADA DE CONTAS ESPECIAL (TCE)

Secretaria de Controle Externo de Tomada de Contas Especial (SecexTCE).

Trata-se de embargos de declaração opostos por José Maria da Rocha Torres, ex-prefeito do Município de Itaipava do Grajaú/MA, gestão 2009-2012, em face do Acórdão 11374/2019-TCU-Segunda Câmara (peça 33) , por meio do qual esta Corte julgou irregulares as contas do embargante, condenando-o ao pagamento de débito cumulativamente com a aplicação de multa prevista no art. 57 da Lei 8.443/1992.
A conduta do ex-gestor foi reprovada em face da não comprovação da boa e regular aplicação dos recursos federais repassados ao município de Itaipava do Grajaú/MA, no exercício de 2011, por força do Programa Dinheiro Direto na Escola (PDDE) , em face da omissão no dever de prestar contas.
Irresignado, o ex-gestor opôs embargos de declaração, alegando a existência de omissão que fundamenta, em síntese, na ausência de "motivos para negar provimento ao mérito" no acórdão, além de manifestação expressa se a decisão proferida seguia o voto do relator.
Preliminarmente, esclareço que os presentes embargos de declaração devem ser conhecidos, visto estarem presentes os requisitos para sua admissibilidade, em conformidade com os arts. 32, inciso II, e 34 da Lei nº 8.443/1992.
No mérito, os declaratórios não devem ser acolhidos, uma vez que os argumentos trazidos pelo recorrente não confirmam as supostas omissões, nos termos que explicito neste voto.
Destaco que o voto condutor do acórdão embargado está devidamente fundamentado e explicita todos os fundamentos de fato e de direito pelos quais o ex-gestor teve suas contas julgadas irregulares. Ademais, no próprio acórdão embargado é registrado que as alegações de defesa do embargante sobre "[...] omissão no dever de prestar contas dos recursos recebidos por força do Programa Dinheiro Direto na Escola (PDDE) , no exercício de 2011" foram rejeitadas, com a consequente condenação.
Outrossim, ressalto que a decisão é composta por relatório, fundamentação e acórdão, tendo o acórdão seguido integralmente o voto condutor constante nos autos à peça 41. 
No caso em questão, não houve sequer voto revisor ou complementar, de modo a alterar a fundamentação ou o sentido do acórdão proferido. Ademais, no encerramento do voto, registrei o posicionamento pela adoção do acórdão submetido por mim à 2ª Câmara deste Tribunal. 
9.	Desse modo, ante a ausência de omissão apontada pelo embargante no acórdão recorrido, devem os presentes embargos serem rejeitados pelos fundamentos acima expostos.
	Ante o exposto, voto no sentido de que seja adotado o acórdão que ora submeto à apreciação deste colegiado.
TCU, Sala das Sessões Ministro Luciano Brandão Alves de Souza, em 11 de fevereiro de 2020.
Ministro JOÃO AUGUSTO RIBEIRO NARDES 
Relator